【裁判字號】    97,消債更,261
【裁判日期】    990421
【裁判案由】    更生事件
【裁判全文】
臺灣新竹地方法院民事裁定           97年度消債更字第261號
聲  請  人  甲○○
上列聲請人因聲請更生事件，本院裁定如下：
    主  文
聲請駁回。
聲請程序費用由聲請人負擔。
    理  由
一、按債務人與金融機構協商成立者，不得聲請更生或清算，但
    因不可歸責於己之事由，致履行顯有重大困難者，不在此限
    ；本條例施行前，債務人依金融主管機關協調成立之中華民
    國銀行公會會員辦理消費金融案件無擔保債務協商機制與金
    融機構成立之協商，準用前項之規定，消費者債務清理條例
    第151條第5項、第6項分別定有明文。衡諸債之關係係以當事
    人間之信賴關係為基礎，為社會經濟組織之重要支柱，故當
    事人於以法律行為追求自己之利益之際，亦應顧及對方之利
    益，並考量債權債務在社會上之作用，本於誠實及信用之原
    則，行使債權及履行債務。是對於已陷入經濟上困境之消費
    者，若任其於惡性循環之債務窘境中自生自滅，將衍生嚴重
    之社會問題，難以維持安定之社會經濟秩序，故為兼顧債權
    人、債務人雙方之利益，對陷於經濟上困境之消費者，乃允
    其於消費者債務清理條例施行後，得選擇以重建型之更生程
    序或清算型之清算程序清理其債務，藉以妥適調整債務人與
    債權人及其他利害關係人間之權利義務關係，保障債權人獲
    得公平受償，並謀求消費者經濟生活之重建復甦機會。惟對
    於已與金融機構協商成立，或於本條例施行前，已依金融主
    管機關協調成立之中華民國銀行公會會員辦理消費金融案件
    無擔保債務協商機制與金融機構成立協商之債務人，若非因
    不可歸責於己之事由，致履行顯有重大困難，僅係為圖謀減
    免債務，而不為債務之履行，自有違債權契約為誠信契約之
    本旨，故依消費者債務清理條例第151條第6項準用同條第5項
    前段之規定，不得聲請更生或清算，始能避免肇致道德危險
    。次按債務清償方案成立後，應由債務人按其條件履行，如
    因事後發生情事變更，在清償期間收入或收益不如預期，致
    該方案履行困難甚或履行不能，因不可歸責於己，始能准許
    債務人聲請更生或清算，以避免債務人任意毀諾已成立之協
    商，濫用更生或清算之裁判上債務清理程序。從而所謂「不
    可歸責於己之事由」，應係指客觀上聲請人之支出增多，或
    收入、收益減少，非其成立協商時所能預期，諸如物價上漲
    而成本增加、家屬患病等以致支出增加，或因病無法工作、
    僱佣之公司倒閉或裁員、失業、減薪等以致收入減少，均屬
    之。
二、本件聲請意旨略以：聲請人於消費者債務清理條例施行前，
    曾依照中華民國銀行公會會員辦理消費金融案件無擔保債務
    協商機制與金融機構成立協商，每月應給付金融機構債權人
    新臺幣（下同）20,299元，惟聲請人當時之薪資平均每月約
    為22,000元，在扣除自己生活必要費用後，尚須扶養長女林
    筱芹（民國95年8月24日生）與次女林筱萃（97年12月27日生
    ），故所餘不多，又須繳納助學貸款2,908元，亦須支付交通
    費3,000元、膳食費6,000元、醫療費363元、勞健保費3,350
    元、車貸10,400元、稅賦593元及扶養費3,000元，總計為29
    ,958元，實無力支付，因此每月均須向親友借款才能支應協
    商款項，故自96年11月起聲請人無力負擔協商債務應可認定
    屬不可歸責於聲請人等語。
三、聲請人前於95年間與全體無擔保債權銀行協商成立，並約定
    自95年12月起，分120期，按年息百分之3，且每月10日以20
    ,299元依各債權銀行債權金額比例清償各項債務，聲請人並
    於96年11月間毀諾未再還款，已據最大債權銀行函覆，並據
    提出消費金融案件無擔保債務還款計畫書、協議書等影本在
    卷可稽，堪認聲請人於消費者債務清理條例施行前，確曾依
    照中華民國銀行公會會員辦理消費金融案件無擔保債務協商
    機制與金融機構成立協商，每月應給付金融機構債權人20,2
    99元，是依消費者債務清理條例第151條第5項但書之規定，
    聲請人須有不可歸責於己之事由，致履行顯有重大困難，始
    得聲請更生。
四、經查：
（一）聲請人係任職於慈宏美語才藝安親學園，依據聲請人提出
      之慈宏安親學園員工薪資表得知，其於96年度9月至12月每
      月平均薪資為24,950元；97年度6月至12月每月平均薪資為
      24,950元，有聲請人所提慈宏安親學園員工薪資表附卷可
      稽（見本院卷宗第208頁至217頁），足見聲請人於96年11
      月毀諾當時之薪資收入狀況較95年5月協商成立當時並無
      減少，難認有何收入變更致無法履行協商條件之情事，且
      聲請人當時每月薪資收入仍高出每月應給付金融機構債權
      人之款項5,000元，且此債務關係係在協商前即已存在，
      本屬聲請人可預見，尚非協商後不可歸責之事由，況債務
      人於衡量自身經濟狀況後，既仍同意還款計畫，自應考量
      籌措資金來源之規劃，縱其每月收入清償協商還款後，已
      不敷開銷，亦屬債務人協商時可得預見，均不可於協商後
      將此部分歸諸於無法履行協商之不可歸責事由。
（二）又依消費者債務清理條例第3條規定，債務人不能清償債
      務或有不能清償之虞者，得依本條例所定更生或清算程序
      ，清理其債務。該條例所謂之「不能清償債務或有不能清
      償之虞者」，係指債務人欠缺清償能力，對於已屆清償期
      ，且已受請求之債務之全部或主要部分，客觀上可預見其
      為一般且繼續的不能清償之財產狀態之謂。又清償能力係
      由財產、信用、勞力三者構成，雖無足夠財產，如有良好
      之信用、優良之技術或持續不斷之勞力，即屬有清償債務
      之可能。又所謂「有不能清償之虞者」，係指債務人財務
      困難暫無工作收入，或雖有工作但收入顯行減少或有停業
      之虞等情形者而言（消費者債務清理條例立法理由參照）
      。查聲請人98年度2月至7月每月平均薪資為18,000元，有
      聲請人所提慈宏安親學園員工薪資表附卷可稽（見本院卷
      宗第217頁），且聲請人當庭自承目前每月薪資仍約為18,0
      00元，與其所述之負債金額2,382,768元而言，聲請人現年
      方36歲（62年7月11日生），推算至其法定退休年齡65歲為
      止（依勞動基準法第54條規定），尚有29年之工作能力，
      如聲請人能重新調整消費習慣、撙節開銷，即非無清償債
      務之可能。
（三）至聲請人主張其每月須支出交通費3,000元、繕食費6,000
      元、醫療費363元、電話費1,328元、勞健保費3,350元、助
      學貸款2,908元、車貸10,400元、稅賦593元及扶養費3,000
      元等費用，共計29,958元（見本院卷宗第40頁財產及收入
      狀況說明書），雖聲請人提出臺灣銀行就學貸款到期還款
      通知書、交通費加油單收據、汽車貸款分期付款之存摺影
      本即附條件買賣契約書、使用牌照稅繳款書及新竹縣褓母
      業職業工會繳費收據等證明文件，惟其尚無法提出全部基
      本生活開銷之憑證，但無從認定其每月之實際開銷金額是
      否確如聲請人所陳之支出金額；又聲請人主張每月須支出
      車貸高達10,400元，然聲請人既已有負債，其生活標準應
      予以壓縮至最低標準，始符公允，蓋消債條例更生、清算
      制度之立法目的，係為使不幸陷入經濟困境之債務人得以
      清理債務、重建生活，並在清理過程中保有符合人性尊嚴
      之最低基本生活，但非維持債務人過去慣常生活，是於評
      估債務人是否有不能清償債務或有不能清償之虞時，應非
      由債務人任意主張其基本生活費用之數額，而是債務人應
      在維持基本生活之情況下，於能力範圍內盡力清償債務，
      是聲請人每月生活費用應以行政院公佈97年臺灣省最低生
      活費用為9,829元（已包含食、衣、住、行及育、樂所有之
      支出）為計算基準，聲請人陳報其每月支出費用高達29,95
      8元，自屬過高。縱聲請人每月須支出上開費用，惟前開每
      人每月最低生活費9,829元，已含括所有必要生活之支出
      ，並含房租支出，且聲請人已負債百萬元以上而謂不能清
      償，其自須以較低之標準生活而節忖開銷用以償債始符誠
      信，其自不得以無負債人員之一般生活標準以上而同為要
      求計算生活費，是以聲請人所陳上開必要生活費用及車貸
      費用尚屬過高，無足採憑。
（四）又按扶養程度，應按受扶養權利者之需要，與負扶養義務
      者之經濟能力及身分定之，民法第1119條定有明文，查聲
      請人陳稱需扶養2名未成年子女，1名扶養費用3,000元，依
      法應與配偶林竹屏共同分擔，而聲請人自承目前收入為18,
      000元，聲請人之配偶林竹屏96、97年間每月平均薪資為36
      , 110元（見本院98年7月30日訊問筆錄），是其等1家4口
      每月最低生活費共計25,658元（即9,829元×2人+3,000元
      ×2人＝25,658元），以聲請人及其配偶林竹屏之每月收
      入扣除每月必要生活費用，顯尚有餘額28,452元（54,110
      元-25,658元=28,452元）可供償債。縱使單就聲請人個人
      收入扣除個人生活費用及分攤扶養之未成年子女費用計算
      ，聲請人亦尚有5,171元【即18,000元-9,829元-（3,000
      元×2人）÷2=5,171元】可供償債。
（五）況且，聲請人於本件調查期間與最大債權銀行台新國際商
      業銀行股份有限公司（下稱台新銀行）進行協商時，該銀
      行提出2階段還款方案，第一階段是72期0利率，每月償債
      5,000元，第二階段就剩餘金額視狀況調整，如聲請人薪資
      未改變，仍為分期0利率等語，有最大債權銀行台新銀行於
      98年8月25日陳稱明確，且於99年4月6日以台新總債務協商
      部字第9900005803號函陳報：「個別協商一致性方案若以
      180 期0利率計算月付金，仍超過債務人的實際還款能力者
      ，得以二階段方式簽約辦理，第一階段與債務人先簽約72
      期，1至71期以每月可還款金額分期償還，其所剩未償還餘
      額則留在最後一期。最大債權金融機構應於最後一期到期
      前重新審核債務人之財產收支狀況，與債務人簽訂第二階
      段之清償方案」等語，有該函附卷可稽（見本院卷第232
      頁），以聲請人及配偶收入扣除必要支出後，至少尚餘28
      ,452元可供償債，足以清償聲請人95年12月協商方案之每
      月償債金額及最大債權銀行台新銀行於本件調查期間重新
      提出之上開二階段償債方案，又若以聲請人自身收入扣除
      所應負擔之必要支出，亦尚有餘額5,171元，並非全然無
      法清償債務，然聲請人卻對於台新銀行所提出二階段方式
      ，即目前每月僅須償還5,000元之清償方案不為接受，又
      未證明對上開二階段方式之還款方案有何清償之困境，且
      未積極與債權銀行妥適協商，尋求其他方案以解決債務，
      徒因消費者債務清理條例施行而請求更生，難認有何積極
      清償處理債務之誠意，則與消費者債務清理條例第3條之
      「不能清償債務或有不能清償之虞」要件亦有不符。
五、綜上所述，聲請人既曾參與債務協商程序，核無不可歸責於
    己致履行債務顯有困難之事由，亦無不能清償債務或有不能
    清償債務之虞之情事，其向本院聲請更生，係屬聲請更生之
    要件不備，依首揭條文之規定，自應駁回其更生之聲請。
中    華    民    國    99    年    4     月    21    日
                    民事第二法庭  法   官  羅惠雯
以上正本係照原本作成
如不服本裁定應於送達後10日內向本院提出抗告狀，並繳納抗告
費新臺幣1,000元
                                   書記官  廖婉伶
中    華    民    國    99    年    4     月    21    日

司法院資訊處製作；財團法人民間司法改革基金會備份。
